ACORDAO-COMPLETO-2468580

ACÓRDÃO 7276/2021 ATA 13/2021 - PRIMEIRA CÂMARA

VISTA, relatada e discutida esta tomada de contas especial instaurada pela Fundação Nacional de Saúde - Funasa em desfavor de José Lino da Silva Irmão em razão da não comprovação da regular aplicação dos recursos repassados por meio de convênio para o Município de São Joaquim do Monte/PE que tinha por objeto a execução de sistema de abastecimento de água.
ACORDAM os Ministros do Tribunal de Contas da União, reunidos em sessão da 1ª Câmara, ante as razões expostas pelo Relator e com fundamento nos artigos 1º, inciso I; 16, inciso III, alíneas "b" e "c"; 12, § 3º; 16, § 3º; 19; 23, inciso III, alínea "a"; 26; 28, inciso II; e 57 da Lei 8.443/1992 c/c os artigos 209, § 7º; 214, inciso III, alínea "a"; e 217, §§ 1º e 2º, do Regimento Interno, em:
9.1. considerar revel José Lino da Silva Irmão; 
9.2. julgar irregulares as contas de José Lino da Silva Irmão, condenando-o ao pagamento das importâncias a seguir especificadas, atualizadas monetariamente e acrescidas dos juros de mora, calculadas a partir das datas discriminadas até a data da efetiva quitação do débito, fixando-lhe o prazo de quinze dias, para que comprove, perante o Tribunal, o recolhimento das referidas quantias aos cofres da Fundação Nacional de Saúde:
		Data de Ocorrência
	Valor Histórico (R$) 

	13/12/2005
	31.998,71

	31/01/2006
	31.998,00

	16/07/2010
	16.000,00

9.3. aplicar a José Lino da Silva Irmão multa de R$ 20.000,00 (vinte mil reais) , fixando-lhe o prazo de quinze dias, a contar da notificação, para que comprove, perante o Tribunal, o recolhimento da dívida aos cofres do Tesouro Nacional, atualizada monetariamente desde a data do presente acórdão até a data do efetivo recolhimento, se paga após o vencimento, na forma da legislação em vigor;
9.4. autorizar, desde logo, a cobrança judicial das dívidas, caso não atendida a notificação;
9.5. autorizar, se requerido, o parcelamento da dívida em até 36 parcelas, incidindo, sobre cada parcela, corrigida monetariamente, os correspondentes acréscimos legais, fixando-lhe o prazo de quinze dias, a contar do recebimento da notificação, para comprovar, perante o Tribunal, o recolhimento da primeira parcela, e de trinta dias, a contar da parcela anterior, para comprovar os recolhimentos das demais parcelas, devendo incidir, sobre cada valor mensal, atualizado monetariamente, os juros de mora devidos, no caso do débito, na forma prevista na legislação em vigor, alertando o responsável de que a falta de comprovação do recolhimento de qualquer parcela importará o vencimento antecipado do saldo devedor; e
9.6. dar ciência deste acórdão ao responsável, à Fundação Nacional de Saúde e à Procuradoria da República no Estado de Pernambuco, com a informação de que a íntegra do relatório e do voto que o fundamentam pode ser consultada no endereço eletrônico www.tcu.gov.br/acordaos.

Tomada de Contas Especial instaurada pela Fundação Nacional de Saúde  Funasa em razão de não comprovação da regular aplicação dos recursos repassados por meio de convênio para o Município de São Joaquim do Monte/PE que tinha por objeto a execução de sistema de abastecimento de água.

Primeira Câmara

Município de São Joaquim do Monte/PE

3. Responsável: José Lino da Silva Irmão (XXX.304.274-XX), ex-prefeito

13.1. Ministros presentes: Walton Alencar Rodrigues (Presidente), Benjamin Zymler, Vital do Rêgo e Jorge Oliveira (Relator).
13.2. Ministro-Substituto presente: Augusto Sherman Cavalcanti.

JOSE LINO DA SILVA IRMAO

JORGE OLIVEIRA

Adoto como relatório a instrução produzida no âmbito da Secretaria de Controle Externo de Tomada de Contas Especial (peça 107) , que contou com a anuência de seus dirigentes (peças 108-109) e do representante do Ministério Público junto ao TCU (peça 110) :
"INTRODUÇÃO
Cuidam os autos de tomada de contas especial instaurada pela Fundação Nacional de Saúde em desfavor de José Lino da Silva Irmão, prefeito de São Joaquim do Monte/PE (gestão 2005-2008 e 2009-2012) , em razão da não comprovação da regular aplicação dos recursos repassados por meio do Convênio EP 1468/04, registro Siafi 528946, que tinha por objeto a execução de sistema de abastecimento de água no aludido município (peça 5) .
HISTÓRICO
Em 21/11/2016, com fundamento na IN/TCU 71/2012, alterada pela IN/TCU 76/2016 e DN/TCU 155/2016, o dirigente da instituição Fundação Nacional de Saúde autorizou a instauração da tomada de contas especial (peça 80) . O processo foi registrado no Sistema e-TCE com o número 2291/2019.
O Convênio EP 1468/04 foi firmado no valor de R$ 91.897,43, sendo R$ 79.996,71 à conta do concedente e R$ 11.900,72 referentes à contrapartida do convenente. Teve vigência de 24/12/2004 a 10/11/2010, após sucessivas prorrogações (peça 42) , com prazo para apresentação da prestação de contas em 09/01/2011. Os repasses efetivos da União totalizaram R$ 79.996,71 e foram realizados mediante três parcelas, nos valores de R$ 31.998,71, R$ 31.998,00 e R$ 16.000,00, creditados na conta vinculada, respectivamente, em 13/12/2005, 31/01/2006 e 16/07/2010 (peça 96) .
A Funasa realizou visitas ao município em 29/10/2007, 19/11/2009, 02/06/2011 e 25/11/2015 (peças 23, 39, 48 e 82) , tendo atestado a execução física de 60% do objeto avençado.
A prestação de contas e complementações enviadas foram analisadas por meio dos documentos constantes nas peças 25, 29, 62 e 67.
O fundamento para a instauração da tomada de contas especial, conforme consignado na matriz de responsabilização elaborada pelo tomador de contas, foi a constatação da seguinte irregularidade: 
'Ausência de funcionalidade do objeto do convênio descrito como 'Sistema de Abastecimento de Água' sem aproveitamento útil da parcela executada, por motivo de inexecução parcial.'
O responsável arrolado na fase interna foi devidamente comunicado e, diante da ausência de justificativas suficientes para elidir a irregularidade e da não devolução dos recursos, instaurou-se a tomada de contas especial.
No relatório (peça 90) , o tomador de contas concluiu que o prejuízo importaria no valor original de R$ 79.996,71, imputando-se a responsabilidade a José Lino da Silva Irmão, prefeito no período de 01/01/2005 a 31/12/2012, na condição de gestor dos recursos.
Em 20/9/2019, a Controladoria-Geral da União emitiu o relatório de auditoria (peça 91) , em concordância com o relatório do tomador de contas. O certificado de auditoria e o parecer do dirigente do órgão de controle interno concluíram pela irregularidade das presentes contas (peças 92 e 93) .
Em 14/10/2019, o ministro responsável pela área atestou haver tomado conhecimento das conclusões contidas no relatório e certificado de auditoria, bem como do parecer conclusivo do dirigente do órgão de controle interno, manifestando-se pela irregularidade das contas, e determinou o encaminhamento do processo ao Tribunal de Contas da União (peça 94) .
Uma vez remetidos os autos a este Tribunal para fins de apreciação e julgamento, em sede de instrução preliminar (peça 98) , a análise dos pressupostos de procedibilidade previstos na IN/TCU 71/2012 verificou que não havia óbices preliminares que impedissem o prosseguimento desta tomada de contas especial, uma vez que não se configurou o transcurso de mais de dez anos entre o fato gerador e a primeira notificação válida do responsável pela autoridade administrativa competente. Ademais, o valor atualizado do débito apurado (sem juros) em 01/01/2017 era superior a R$ 100.000,00, na forma estabelecida conforme os arts. 6º, inciso I, e 19 da IN/TCU 71/2012, modificada pela IN/TCU 76/2016. Por fim, foi encontrado débito imputável ao responsável em outros processos no Tribunal.
Na sequência, procedeu-se ao exame técnico dos elementos fáticos e jurídicos relacionados ao feito, com vistas a propiciar o estabelecimento de parâmetros processuais objetivos para a adequada apuração dos fatos, identificação dos responsáveis e quantificação do dano para fins de ressarcimento, nos seguintes termos (peça 98, pp. 2- 3) :
'15. A instauração do presente processo de contas tem por fundamento a execução apenas parcial do sistema de abastecimento de água previsto no Convênio 1468/04, e sem utilidade da parcela executada.
16. Da análise dos documentos presentes nos autos, verifica-se que houve repasse integral dos valores federais previstos para a consecução da avença (peça 96) , pagamento de despesas no montante de R$ 95.847,68 (peças 17, 20, 45 51 e 96) , e execução física de 60% do objeto (peças 48 e 82) .
17. Diante dos elementos obtidos, a Funasa opinou no sentido de que houve prejuízo ao erário equivalente à totalidade dos recursos repassados ao Município de São Joaquim do Monte/PE, bem assim que a responsabilidade pelo dano deve recair sobre o prefeito José Lino da Silva Irmão (gestão 2005-2012) .
18. As conclusões alcançadas na fase interna refletem apropriadamente os elementos trazidos aos autos.
19. Com efeito, por ocasião da 2ª visita ao empreendimento (peça 39) , foram observadas impropriedades relacionadas à instalação de peças da caixa de pressão (CQP) e à incompatibilidade dos serviços de implementação da estação de tratamento (ETA) em relação ao projeto aprovado.
20. As justificativas apresentadas pelo convenente foram avaliadas no relatório da 3ª visita técnica (peça 48) . Em linhas gerais, embora não tenha rejeitado os argumentos apresentados, a Funasa condicionou a aprovação das mudanças à análise dos parâmetros hidráulicos, de modo que fosse assegurado o devido funcionamento do sistema e o adequado tratamento da água.
21. Por fim, o parecer elaborado com base na 4ª e última visita técnica (peça 82) constatou que o sistema de tratamento de água construído não distribui água potável para a população atendida, mas água bruta. De acordo com o aludido parecer:
O sistema não está concluído, ou seja: 1. Não foi efetuada interligação da adutora de água bruta/ETA compacta (filtros ascendentes) . 2. Não foi efetuado a interligação da ETA compacta (filtros ascendentes) , reservatório de água tratada de distribuição. 3. As tinas de produtos químicos não estão em funcionamento.
22. Verifica-se dos apontamentos constantes da última visita técnica que, a despeito da utilização do total dos recursos financeiros colocados à disposição do ente convenente, as alterações promovidas unilateralmente na execução do empreendimento não lograram reduzir a precariedade e o alto custo do atual sistema de abastecimento d'água, utilizados como justificativa para a celebração do ajuste (peça 2) , restando, assim, inservível a parcela executada.
23. Sobre esse aspecto, o TCU tem entendimento sedimentado no sentido de que a mera execução do objeto conveniado não é suficiente para aprovar as contas do gestor responsável, sendo necessário que a obra traga, de fato, benefícios à população e atinja os fins para os quais foi proposta (Acórdão 8243/2013-TCU-Primeira Câmara, Min. Walton Alencar Rodrigues) , bem assim que a não consecução dos objetivos pactuados no convênio implica cobrança integral dos valores transferidos (Acórdão 6181/2011-TCU-Primeira Câmara, Min. Marcos Bemquerer; Acórdão 5821/2011-TCU-Segunda Câmara, Min. André de Carvalho) .
24. Em vista dessas considerações, as conclusões da Funasa, no sentido de que o prejuízo apurado nos autos deve corresponder ao valor integral repassado, mostram-se em consonância com o entendimento do Tribunal acerca da matéria.
25. Sobre a identificação do responsável, importa lembrar que a jurisprudência do TCU é assente no sentido da responsabilidade pessoal do gestor pela comprovação da boa e regular aplicação dos recursos captados sob a custódia do poder público federal, submetendo todo aquele que arrecada, utiliza ou gerencia esses recursos públicos ao dever de demonstrar o correto emprego dos valores federais, nos termos dos arts. 70, parágrafo único, e 37, caput, da Constituição de 1988 e do art. 93 do Decreto-lei nº  200, de 25 de fevereiro de 1967.
26. A esse respeito, verifica-se que cabia ao prefeito José Lino da Silva Irmão, na condição de mandatário em cujo mandato ocorreu a transferência da totalidade dos recursos federais e foram executadas todas as despesas do ajuste, adotar as medidas necessárias para o exato cumprimento dos termos do ajuste, dotando-o de funcionalidade.
27. Ao não adotar as medidas necessárias para concluir o empreendimento avençado, restou estabelecido o liame de causalidade entre a conduta a ele atribuída e o resultado danoso, surgindo daí a sua responsabilidade pelo prejuízo provocado ao erário.'
O exame técnico (peça 98) concluiu pela responsabilidade de José Lino da Silva Irmão, em face das irregularidades apuradas, propondo a citação do responsável, nos seguintes termos:
realizar a citação de José Lino da Silva Irmão (CPF: XXX.304.274-XX) , com fundamento nos arts. 10, § 1º, e 12, incisos I e II, da Lei nº  8.443/1992 c/c o art. 202, incisos I e II, do RITCU, para que, no prazo de 15 (quinze) dias, em decorrência da conduta praticada, apresente alegações de defesa e/ou recolha, aos cofres especificados, a quantia abaixo indicada, atualizada monetariamente a partir da respectiva data até o efetivo recolhimento, abatendo-se na oportunidade as quantias eventualmente ressarcidas, na forma da legislação em vigor, que geraram a irregularidade demonstrada a seguir:
Irregularidade: execução apenas parcial do objeto do Convênio EP 1468/04 e sem funcionalidade da parcela executada.
	
	Data de Ocorrência 
	Valor Histórico (R$) 

	13/12/2005
	31.998,71

	31/01/2006
	31.998,00

	16/07/2010
	16.000,00

Cofre para recolhimento: Fundação Nacional de Saúde.
Conduta: não adotar as providências necessárias à conclusão das obras e serviços pactuados no âmbito do Convênio EP 1468/04, restando a parcela executada sem a funcionalidade necessária para promover a distribuição de água tratada com a mínima qualidade para a população local, de modo que fosse possível reduzir a precariedade e o alto custo do sistema de abastecimento atualmente utilizado.
Nexo de causalidade: a falta de providências necessárias à conclusão das obras e serviços pactuados resultou na impossibilidade de a parcela executada promover a distribuição de água tratada com qualidade para a população local e, consequentemente, em prejuízo ao erário correspondente ao valor integral repassado.
Culpabilidade: não há excludentes de ilicitude, de culpabilidade e de punibilidade. É razoável supor que o responsável tinha consciência da ilicitude de sua conduta. Era exigível conduta diversa da praticada, qual seja, tomar todas as providências necessárias à conclusão do objeto pactuado de acordo com o plano de trabalho aprovado, dotando-o de funcionalidade.
Em cumprimento ao pronunciamento da unidade técnica (peça 100) , foi efetuada citação do responsável, nos moldes adiante:
 José Lino da Silva Irmão - promovida a citação do responsável, conforme delineado adiante:
	Comunicação: Ofício 39525/2020 - Seproc (peça 102) 
Data da Expedição: 13/08/2020
Data da Ciência: 28/08/2020 (peça 103) 
Observação: Ofício enviado para o endereço do responsável, conforme pesquisa na base de dados no sistema da Receita Federal, custodiada pelo TCU. 
Fim do prazo para a defesa: 12/09/2020
	
Conforme Despacho de Conclusão das Comunicações Processuais (peça 104) , as providências inerentes às comunicações processuais foram concluídas. 
Transcorrido o prazo regimental, o responsável José Lino da Silva Irmão permaneceu silente, devendo ser considerado revel, nos termos do art. 12, § 3º, da Lei 8.443/1992.
EXAME TÉCNICO
Da validade das notificações:
Preliminarmente, cumpre tecer breves considerações sobre a forma como são realizadas as comunicações processuais no TCU. A esse respeito, destacam-se o art. 179 do Regimento Interno do TCU (Resolução 155, de 4/12/2002) e o art. 4º, inciso III, § 1º, da Resolução TCU 170, de 30 de junho de 2004, in verbis:
'Art. 179. A citação, a audiência ou a notificação, bem como a comunicação de diligência, farse-ão:
I - mediante ciência da parte, efetivada por servidor designado, por meio eletrônico, fac-símile, telegrama ou qualquer outra forma, desde que fique confirmada inequivocamente a entrega da comunicação ao destinatário;
II - mediante carta registrada, com aviso de recebimento que comprove a entrega no endereço do destinatário;
III - por edital publicado no Diário Oficial da União, quando o seu destinatário não for localizado
 (...) Art. 3º As comunicações serão dirigidas ao responsável, ou ao interessado, ou ao dirigente de órgão ou entidade, ou ao representante legal ou ao procurador constituído nos autos, com poderes expressos no mandato para esse fim, por meio de:
I - correio eletrônico, fac-símile ou telegrama;
II - servidor designado;
III - carta registrada, com aviso de recebimento;
IV - edital publicado no Diário Oficial da União, quando o seu destinatário não for localizado, nas hipóteses em que seja necessário o exercício de defesa.
Art. 4º. Consideram-se entregues as comunicações:
I - efetivadas conforme disposto nos incisos I e II do artigo anterior, mediante confirmação da ciência do destinatário;
II - realizadas na forma prevista no inciso III do artigo anterior, com o retorno do aviso de recebimento, entregue comprovadamente no endereço do destinatário;
III - na data de publicação do edital no Diário Oficial da União, quando realizadas na forma prevista no inciso IV do artigo anterior.
§ 1º O endereço do destinatário deverá ser previamente confirmado mediante consulta aos sistemas disponíveis ao Tribunal ou a outros meios de informação, a qual deverá ser juntada ao respectivo processo.'
	Bem se vê, portanto, que a validade da citação via postal não depende de que o aviso de recebimento seja assinado pelo próprio destinatário da comunicação, o que dispensa, no caso em tela, a entrega do AR em 'mãos próprias'. A exigência da norma é no sentido de o Tribunal verificar se a correspondência foi entregue no endereço correto, residindo aqui a necessidade de certeza inequívoca. 
Não é outra a orientação da jurisprudência do TCU, conforme se verifica dos julgados a seguir transcritos:
'São válidas as comunicações processuais entregues, mediante carta registrada, no endereço correto do responsável, não havendo necessidade de que o recebimento seja feito por ele próprio.' (Acórdão 3648/2013-TCU-Segunda Câmara, Relator Min. José Jorge) ;
'É prescindível a entrega pessoal das comunicações pelo TCU, razão pela qual não há necessidade de que o aviso de recebimento seja assinado pelo próprio destinatário. Entregandose a correspondência no endereço correto do destinatário, presume-se o recebimento da citação.' (Acórdão 1019/2008-TCU-Plenário, Relator Min. Benjamin Zymler) ;
'As comunicações do TCU, inclusive as citações, deverão ser realizadas mediante Aviso de Recebimento - AR, via Empresa Brasileira de Correios e Telégrafos, bastando para sua validade que se demonstre que a correspondência foi entregue no endereço correto.' (Acórdão 1526/2007-TCU-Plenário, Relator Min. Aroldo Cedraz) .
A validade do critério de comunicação processual do TCU foi referendada pelo Supremo Tribunal Federal, nos termos do julgamento do MS-AgR 25.816/DF, por meio do qual se afirmou a desnecessidade da ciência pessoal do interessado, entendendo-se suficiente a comprovação da entrega do 'AR' no endereço do destinatário:
'EMENTA: AGRAVO REGIMENTAL. MANDADO DE SEGURANÇA. DESNECESSIDADE DE INTIMAÇÃO PESSOAL DAS DECISÕES DO TRIBUNAL DE CONTAS DA UNIÃO. ART. 179 DO REGIMENTO INTERNO DO TCU. INTIMAÇÃO DO ATO IMPUGNADO POR CARTA REGISTRADA, INICIADO O PRAZO DO ART. 18 DA LEI Nº 1.533/51 DA DATA CONSTANTE DO AVISO DE RECEBIMENTO. DECADÊNCIA RECONHECIDA. AGRAVO IMPROVIDO.
O envio de carta registrada com aviso de recebimento está expressamente enumerado entre os meios de comunicação de que dispõe o Tribunal de Contas da União para proceder às suas intimações.
O inciso II do art. 179 do Regimento Interno do TCU é claro ao exigir apenas a comprovação da entrega no endereço do destinatário, bastando o aviso de recebimento simples.'
Da revelia do responsável José Lino da Silva Irmão
No caso vertente, a citação do responsável se deu em endereços provenientes da base de CPFs da Receita Federal, em sistema custodiado pelo TCU. A entrega dos ofícios citatórios nesses endereços ficou comprovada.
Nos processos do TCU, a revelia não leva à presunção de que seriam verdadeiras todas as imputações levantadas contra os responsáveis, diferentemente do que ocorre no processo civil, em que a revelia do réu opera a presunção da verdade dos fatos narrados pelo autor (Acórdão 1009/2018-TCU-Plenário, Relator Min. Bruno Dantas; 2369/2013 - TCU - Plenário, Relator Min. Benjamin Zymler e 2449/2013 - TCU - Plenário, Relator Min. Benjamin Zymler) . Dessa forma, a avaliação da responsabilidade do agente não pode prescindir da prova existente no processo ou para ele carreada. 
Ao não apresentar sua defesa, o responsável deixou de produzir prova da regular aplicação dos recursos sob sua responsabilidade, em afronta às normas que impõem aos gestores públicos a obrigação legal de, sempre que demandados pelos órgãos de controle, apresentar os documentos que demonstrem a correta utilização das verbas públicas, a exemplo do contido no art. 93 do Decreto-lei 200/1967: 'Quem quer que utilize dinheiros públicos terá de justificar seu bom e regular emprego na conformidade das leis, regulamentos e normas emanadas das autoridades administrativas competentes.' 
Mesmo as alegações de defesa não sendo apresentadas, considerando o princípio da verdade real que rege esta Corte, procurou-se buscar, em manifestações do responsável na fase interna desta tomada de contas especial, se havia algum argumento que pudesse ser aproveitado a seu favor. 
Os argumentos apresentados na fase interna (peças 27, 40, 44, 49, 60, 66, 70, 71, 74 e 79) não elidem as irregularidades apontadas.
Acerca da manifestação ocorrida na fase interna, cumpre lembrar que a análise realizada na instrução anterior (peça 98) ratificou o entendimento do tomador de contas sobre a ausência de providências do convenente, subsistindo, portanto, sem solução as pendências apontadas pela Funasa, conforme a seguir reproduzido:
'20. As justificativas apresentadas pelo convenente foram avaliadas no relatório da 3ª visita técnica (peça 48) . Em linhas gerais, embora não tenha rejeitado os argumentos apresentados, a Funasa condicionou a aprovação das mudanças à análise dos parâmetros hidráulicos, de modo que fosse assegurado o devido funcionamento do sistema e o adequado tratamento da água.
21. Por fim, o parecer elaborado com base na 4ª e última visita técnica (peça 82) constatou que o sistema de tratamento de água construído não distribui água potável para a população atendida, mas água bruta. De acordo com o aludido parecer:
O sistema não está concluído, ou seja: 1. Não foi efetuada interligação da adutora de água bruta/ETA compacta (filtros ascendentes) . 2. Não foi efetuado a interligação da ETA compacta (filtros ascendentes) , reservatório de água tratada de distribuição. 3. As tinas de produtos químicos não estão em funcionamento.
22. Verifica-se dos apontamentos constantes da última visita técnica que, a despeito da utilização do total dos recursos financeiros colocados à disposição do ente convenente, as alterações promovidas unilateralmente na execução do empreendimento não lograram reduzir a precariedade e o alto custo do atual sistema de abastecimento d'água, utilizados como justificativa para a celebração do ajuste (peça 2) , restando, assim, inservível a parcela executada.'
Em se tratando de processo em que a parte interessada não se manifestou acerca das irregularidades imputadas, não há elementos para que se possa efetivamente aferir e reconhecer a ocorrência de boa-fé na conduta do responsável, podendo este Tribunal, desde logo, proferir o julgamento de mérito pela irregularidade das contas, conforme os termos dos §§ 2º e 6º do art. 202 do Regimento Interno do TCU. (Acórdão 2064/2011-TCU-Primeira Câmara (Relator Min. Ubiratan Aguiar) , 6.182/2011-TCU-1ª Câmara (Relator Min. Weber de Oliveira) , 4.072/2010-TCU-1ª Câmara (Relator Min. Valmir Campelo) , 1.189/2009-TCU-1ª Câmara (Relator Min. Marcos Bemquerer) , 731/2008-TCU-Plenário (Relator Min. Aroldo Cedraz) .
Dessa forma, o responsável José Lino da Silva Irmão deve ser considerado revel, nos termos do art. 12, § 3º, da Lei 8.443/1992, devendo as contas serem julgadas irregulares, condenando-o ao débito apurado.
Prescrição da Pretensão Punitiva
Vale ressaltar que a pretensão punitiva do TCU, conforme Acórdão 1441/2016-TCU-Plenário, Relator Min. Benjamin Zymler, que uniformizou a jurisprudência acerca dessa questão, subordina-se ao prazo geral de prescrição indicado no art. 205 do Código Civil, que é de dez anos, contado da data de ocorrência da irregularidade sancionada, nos termos do art. 189 do Código Civil, sendo este prazo interrompido pelo ato que ordenar a citação, a audiência ou a oitiva do responsável.
No caso em exame, não ocorreu a prescrição, uma vez que a irregularidade sancionada ocorreu em 09/01/2011, prazo limite para a apresentação da prestação de contas, e o ato de ordenação da citação ocorreu em 27/07/2020 (peça 100) .
CONCLUSÃO
Em face da análise promovida na seção 'Exame Técnico', verifica-se que o responsável José Lino da Silva Irmão não logrou comprovar a boa e regular aplicação dos recursos, instado a se manifestar, optou pelo silêncio, configurando a revelia, nos termos do § 3º do art. 12 da Lei 8.443/1992. Ademais, inexistem nos autos elementos que demonstrem a boa-fé do responsável ou a ocorrência de outras excludentes de culpabilidade.
Verifica-se também que não houve a prescrição da pretensão punitiva, conforme análise já realizada.
Tendo em vista que não constam dos autos elementos que permitam reconhecer a boa-fé do responsável, sugere-se que as suas contas sejam julgadas irregulares, nos termos do art. 202, § 6º, do Regimento Interno do TCU, com a imputação do débito atualizado monetariamente e acrescido de juros de mora, nos termos do art. 202, § 1º, do Regimento Interno do TCU, descontado o valor eventualmente recolhido.
Por fim, como não houve elementos que pudessem modificar o entendimento acerca das irregularidades em apuração, mantém-se a matriz de responsabilização presente na peça 97.
PROPOSTA DE ENCAMINHAMENTO
Diante do exposto, submetemos os autos à consideração superior, propondo ao Tribunal:
considerar revel o responsável José Lino da Silva Irmão (CPF: XXX.304.274-XX) , para todos os efeitos, dando-se prosseguimento ao processo, com fulcro no art. 12, § 3º, da Lei 8.443/1992; 
julgar irregulares, nos termos dos arts. 1º, inciso I, 16, inciso III, alíneas 'b' e 'c', da Lei 8.443/1992, c/c os arts. 19 e 23, inciso III, da mesma Lei, as contas do responsável José Lino da Silva Irmão (CPF: XXX.304.274-XX) , condenando-o ao pagamento das importâncias a seguir especificadas, atualizadas monetariamente e acrescidas dos juros de mora, calculadas a partir das datas discriminadas até a data da efetiva quitação do débito, fixando-lhe o prazo de quinze dias, para que comprove, perante o Tribunal, o recolhimento das referidas quantias aos cofres do Fundação Nacional de Saúde, nos termos do art. 23, inciso III, alínea 'a', da citada lei, c/c o art. 214, inciso III, alínea 'a', do Regimento Interno do TCU.  
	Débitos relacionados ao responsável José Lino da Silva Irmão (CPF: XXX.304.274-XX) :
	Data de Ocorrência
	Valor Histórico (R$) 

	13/12/2005
	31.998,71

	31/01/2006
	31.998,00

	16/07/2010
	16.000,00

Valor atualizado do débito (com juros) em 15/03/2021: R$ 282.192,96.
aplicar ao responsável José Lino da Silva Irmão (CPF: XXX.304.274-XX) a multa prevista no art. 57 da Lei 8.443/1992 c/c o art. 267 do Regimento Interno do TCU, fixando-lhe o prazo de quinze dias, a contar da notificação, para que comprove, perante o Tribunal (art. 214, III, alínea 'a', do Regimento Interno do TCU) , o recolhimento da dívida aos cofres do Tesouro Nacional, atualizada monetariamente desde a data do acórdão que vier a ser proferido por este Tribunal até a data do efetivo recolhimento, se paga após o vencimento, na forma da legislação em vigor;
autorizar, desde logo, a cobrança judicial das dívidas, caso não atendida a notificação, na forma do disposto no art. 28, inciso II, da Lei 8.443/1992;
autorizar também, desde logo, se requerido, com fundamento no art. 26 da Lei 8.443, de 1992, c/c o art. 217, §§ 1º e 2º, do Regimento Interno do TCU, o parcelamento da (s) dívida (s) em até 36 parcelas, incidindo, sobre cada parcela, corrigida monetariamente, os correspondentes acréscimos legais, fixando-lhe o prazo de quinze dias, a contar do recebimento da notificação, para comprovar, perante o Tribunal, o recolhimento da primeira parcela, e de trinta dias, a contar da parcela anterior, para comprovar os recolhimentos das demais parcelas, devendo incidir, sobre cada valor mensal, atualizado monetariamente, os juros de mora devidos, no caso do débito, na forma prevista na legislação em vigor, alertando o responsável de que a falta de comprovação do recolhimento de qualquer parcela importará o vencimento antecipado do saldo devedor, nos termos do § 2º do art. 217 do Regimento Interno deste Tribunal; 
enviar cópia do acórdão a ser prolatado à Procuradoria da República no Estado de Pernambuco, nos termos do § 3º do art. 16 da Lei 8.443/1992, c/c o § 7º do art. 209 do Regimento Interno do TCU, para adoção das medidas cabíveis;
enviar cópia do acórdão que vier a ser proferido à Fundação Nacional de Saúde e ao responsável, para ciência;
informar à Procuradoria da República no Estado de Pernambuco, à Fundação Nacional de Saúde e ao responsável que a presente deliberação, acompanhada do relatório e do voto que a fundamenta, está disponível para a consulta no endereço www.tcu.gov.br/acordaos, além de esclarecer que, caso requerido, o TCU poderá fornecer sem custos as correspondentes cópias, de forma impressa; e
informar à Procuradoria da República no Estado de Pernambuco que, nos termos do parágrafo único do art. 62 da Resolução TCU 259/2014, os procuradores e membros do Ministério Público credenciados nesta Corte podem acessar os presentes autos de forma eletrônica e automática, ressalvados apenas os casos de eventuais peças classificadas como sigilosas, as quais requerem solicitação formal."
	É o relatório.

não há

Procurador Júlio Marcelo de Oliveira

TOMADA DE CONTAS ESPECIAL. FUNDAÇÃO NACIONAL DE SAÚDE. SISTEMA DE ABASTECIMENTO DE ÁGUA. EXECUÇÃO PARCIAL. FALTA DE UTILIDADE DA PARCELA EXECUTADA. DÉBITO CORRESPONDENTE À INTEGRALIDADE DOS RECURSOS REPASSADOS. CITAÇÃO. REVELIA. CONTAS IRREGULARES. DÉBITO. MULTA.

TOMADA DE CONTAS ESPECIAL (TCE)

Secretaria de Controle Externo de Tomada de Contas Especial (SecexTCE)

Esta tomada de contas especial - TCE foi instaurada pela Fundação Nacional de Saúde - Funasa em desfavor de José Lino da Silva Irmão, prefeito de São Joaquim do Monte/PE no período de 2005 a 2012, em razão de não comprovação da regular aplicação dos recursos repassados por meio de convênio que tinha por objeto a execução de sistema de abastecimento de água no aludido município.
	2. Após a realização de visitas in loco, a Funasa constatou a execução física de 60% do objeto da avença, apesar da liberação de 100% dos recursos financeiros previstos (R$ 79.996,71 em valores históricos) . Ademais, a concedente apurou que a parcela executada não era suficiente para atingir a finalidade da avença, qual seja, reduzir a precariedade e o alto custo do sistema de abastecimento de água do município. Dessa forma, a totalidade do valor federal repassado foi impugnado.
	3. No âmbito deste Tribunal, José Lino da Silva Irmão foi citado na condição de prefeito no período em que ocorreu a transferência dos valores e a correspondente execução física e financeira do ajuste. Transcorrido o prazo regimental, o responsável permaneceu silente, devendo ser considerado revel, nos termos do art. 12, § 3º, da Lei 8.443/1992.
	4. No mérito, acompanho o parecer reproduzido no relatório precedente, cujas análises e conclusões adoto como minhas próprias razões de decidir.
	5. O relatório de visita técnica da Funasa, realizada em 24/11/2015 (peça 82) , apontou que os serviços estavam inconclusos e que "o sistema de tratamento de água construído para distribuir água, em condições de potabilidade, está distribuindo água bruta para a população". Dessa forma, restou caracterizada a falta de utilidade do percentual físico executado, o que enseja a condenação pela restituição da integralidade do valor repassado e a sanção prevista no art. 57 da Lei 8.443/1992, além da irregularidade das contas.
	6. Destaca-se que a referida visita técnica foi realizada após a manifestação do ex-prefeito em janeiro de 2014, em resposta à Funasa, de que (peça 71) :
"[...] o tratamento de água, que consiste no filtro e na casa de química, também estava em perfeito funcionamento atendendo o objeto pactuado; contudo, apenas houve alteração no tipo de filtro que foi utilizado, mudando de concreto para fibra de vidro modelo Clarifort 2500, o que foi considerado pertinente pelo corpo técnico da vistoria.
Dessa forma a questão da obra em tela não é que ela não foi realizada, nem deixou de cumprir sua funcionalidade com relação ao objeto pactuado, e sim apenas duas alterações do projeto para melhor funcionamento da obra, que foram realizados e relatados como pertinentes pela própria auditoria."
	7. Na verdade, conforme se observa do relatório da visita técnica realizada em junho de 2011 e juntado à peça 48, a Funasa não havia se manifestado conclusivamente sobre a justificativa técnica do responsável. Apenas em 2015, quando de nova vistoria in loco, conforme anteriormente mencionado, a concedente constatou, ao contrário do informado pelo responsável, que a obra não era capaz de tratar a água, determinando a não efetividade do objeto da avença.
	Em face do exposto, voto por que este Colegiado adote a minuta de acórdão que ora submeto à 1ª Câmara.
TCU, Sala das Sessões, em 27 de abril de 2021.
JORGE OLIVEIRA 
Relator